臺灣臺南地方法院刑事判決　　　　　　　 96年度訴字第111號
公　訴　人　臺灣臺南地方法院檢察署檢察官
被　　　告　乙○○
　　　　　　　　　　（現另案
上列被告因違反毒品危害防制條例等案件，經檢察官提起公訴（
九十五年度毒偵字第二七一一號），被告於準備程序就犯罪事實
全部為有罪之陳述，本院合議庭裁定本案由受命法官獨任行簡式
審判程序，判決如下：
    主  文
乙○○施用第一級毒品，累犯，處有期徒刑壹年。又施用第二級
毒品，累犯，處有期徒刑陸月。應執行有期徒刑壹年肆月。
    事  實
一、乙○○前於民國（下同）八十六年因違反肅清煙毒條例案件
    ，經本院以八十六年度訴字第一五七０號判決判處有期徒刑
    二年六月確定，於八十九年十二月十九日縮短刑期假釋並付
    保護管束，甫於九十一年十月十七日假釋期滿，以執行完畢
    論。
二、其曾因施用第一級毒品海洛因、第二級毒品安非他命等案件
    ，經本院以九十四年度毒聲字第十五號裁定觀察、勒戒後，
    因認有繼續施用毒品之傾向，復經本院以九十四年度毒聲字
    第三五六號裁定令入戒治處所施以強制戒治，嗣於九十五年
    五月四日強制戒治執行完畢釋放出所。
三、詎猶不知戒除毒癮，於上開強治戒治執行完畢釋放後五年內
    ，明知海洛因、安非他命係毒品危害防制條例第二條第二項
    第一款、第二款所明定之第一級、第二級毒品，係不得持有
    及施用，竟各別基於反覆施用第一級毒品海洛因及第二級毒
    品安非他命之犯意，均自九十五年七月初某日起至九十六年
    一月二十八日晚間某時許止，在臺南縣永康市○○路某加油
    站廁所內及其臺南縣鹽水鎮住處等處，將海洛因摻水後以針
    筒注射之方式，施用第一級毒品海洛因多次，另以置於玻璃
    球內燒烤後吸食煙霧之方式施用第二級毒品安非他命多次。
    嗣因其屬臺南縣警察局毒品列管應受尿液採驗人口，未按時
    接受採驗，為警於九十五年十月十五日晚間九時三十五分許
    ，在臺南縣永康市○○○路六六六號查獲，復於九十六年一
    月二十九日為警緝獲，先後二次經其同意採集尿液送驗結果
    均呈海洛因、安非他命陽性反應而知悉上情。
四、案經臺南縣警察局永康分局報告臺灣臺南地方法院檢察署檢
    察官偵查起訴。
    理  由
一、本件被告乙○○所犯為死刑、無期徒刑、最輕本刑為三年以
    上有期徒刑以外之罪，亦非屬高等法院管轄之第一審案件，
    其於準備程序進行中，先就被訴事實為有罪之陳述，經法官
    告知簡式審判程序之旨，並聽取檢察官之意見後，依刑事訴
    訟法第二百七十三條之一第一項、第二百七十三條之二等規
    定，裁定由受命法官獨任進行簡式審判程序，且不受同法關
    於證據能力認定及調查方式之限制，合先敘明。
二、上開事實，有下列事證可資證明：
  (一)被告於警偵訊及本院審理時對前開犯罪事實均坦承不諱。
  (二)又查，被告先後於九十五年十月十五日晚間十時十分許及九
    十六年一月二十九日同意員警採集尿液送驗，經警以臺灣臺
    南地方法院檢察署甲基安非他命及嗎啡快速檢驗試劑，快速
    免疫層析法檢驗結果呈安非他命類、鴉片類陽性反應，另囑
    託長榮大學毒品研究中心及正修科技大學超微量研究科技中
    心，先以酵素免疫分析法（EIA）進行篩檢，再以氣相層析
    質譜儀（GC/MS）確認結果，二次均呈甲基安非他命、嗎啡
    陽性反應，此有臺南縣警察局永康分局偵辦毒品危害防制條
    例案送驗尿液編號與真實姓名對照表編號名冊、臺南縣警察
    局新營分局送驗尿液編號與真實姓名對照表、臺灣臺南地方
    法院檢察署尿液檢驗報告、長榮大學九十五年十月三十日及
    正修科技大學超微量研究科技中心於九十六年二月十三日出
    具之確認報告各一份在卷可稽。按海洛因係由嗎啡經化學合
    成而製得，經注射進入人體後，因代謝而分解又生成嗎啡，
    因此施打海洛因後，由尿液檢驗結果仍為嗎啡反應，核屬科
    學上正常合理現象，併此敘明。
  (三)綜上各情相互勾稽，足證被告確有施用第一級毒品海洛因、
    第二級安非他命之事實，因此，被告前開自白核與事實相符
    ，本件事證至臻明確，被告犯行洵堪認定。
三、論罪科刑
  (一)按觀察、勒戒或強制戒治執行完畢後，五年以內再犯毒品危
    害防制條例第十條之罪者，檢察官應依法追訴，同條例第二
    十三條第二項定有明文。查被告曾前因施用第一級毒品海洛
    因、第二級毒品安非他命案件，經本院以九十四年度毒聲字
    第十五號裁定觀察、勒戒後，因認有繼續施用毒品之傾向，
    復經本院以九十四年度毒聲字第三五六號裁定令入戒治處所
    施以強制戒治，業於九十五年五月四日強制戒治執行完畢釋
    放出所等情，有臺灣高等法院被告前案紀錄表及臺灣臺南地
    方法院檢察署刑案資料查註紀錄表各一件在卷可憑。其於強
    制戒治執行完畢釋放後五年內再犯本件施用第一級毒品海洛
    因、第二級毒品安非他命之罪，揆之上述規定，即應依法追
    訴、審理。
  (二)次按海洛因、安非他命係毒品危害防制條例第二條第二項第
    一款、第二款所明定之第一級、第二級毒品，禁止非法持有
    及施用，是以，核被告前開所為，分別係違反毒品危害防制
    條例第十條第一項之施用第一級毒品罪及同條第二項之施用
    第二級毒品罪。其持有之低度行為，為進而施用之高度行為
    所吸收，均不另論罪。又其所犯前開二罪間，犯意個別，犯
    罪行為互殊，應予分論併罰之。
　(三)又查，被告前後被查獲數次施用第一級毒品、第二級毒品之
    犯行，應論以集合犯之包括上一罪，其理由如下：
  1.查毒品危害防制條例第二條第二項所稱之毒品，乃指具有成
    癮性、濫用性及對社會危害性之麻醉藥品與其製品及影響精
    神物質與其製品，換言之，施用該等毒品而違反同條例第十
    條之犯罪行為人，其本質上即具有成癮性、反覆性施用毒品
    之病態性犯罪行為人。又參以被告前於八十三年、八十六年
    間分別因違反肅清煙毒條例案件，經法院判決確定，於八十
    九年十二月十九日假釋出監後，復於九十四年間，因違反毒
    品危害防制條例案件，經本院以九十四年度毒聲字第三五六
    號裁定令入戒治處所施以強制戒治，甫於九十五年五月四日
    強制戒治執行完畢釋放出所之前科，此有前開臺灣高等法院
    被告前案紀錄表一件在卷可佐，足徵其對於施用毒品之主觀
    意志薄弱，再佐以被告於警詢、偵查及審理時自白，其平均
    一、二天各需要施用第一級毒品海洛因、第二級毒品安非他
    命一次，另於九十五年十月十五日自願實施毒品減害計畫後
    ，仍繼續施用海洛因及安非他命，復有濫用鎮靜安眠藥物過
    量之情形，為行政院衛生署嘉南療養院發函建議終止美沙冬
    替代治療，此有該院九十五年十二月四日以嘉南兒字第０九
    五０００六二六七號函在卷可佐，足見被告確有依賴毒品之
    成癮性而有反覆施用第一級毒品、第二級毒品之習慣。
  2.次查，修正施行後之刑法固已刪除連續犯之規定，然考之修
    正理由係因按連續犯在本質上究為一罪或數罪，學說上迭有
    爭議，一般均認為連續犯在本質上應屬數罪，僅係基於訴訟
    經濟或責任吸收原則之考量，而承認連續犯之概念論以一罪
    ，然實務上之見解對於本條「同一罪名」之認定過寬，對繼
    續犯同一罪名之罪者，均適用連續犯之規定論處，不無鼓勵
    犯罪之嫌，亦使國家刑罰權之行使發生不合理之現象。因此
    ，基於連續犯原為數罪之本質及刑罰公平原則之考量，其修
    正既難以週延，爰刪除本條有關連續犯之規定，至連續犯之
    規定廢除後，對於部分習慣犯，例如竊盜、吸毒等犯罪，是
    否會因適用數罪併罰而使刑罰過重產生不合理之現象一節，
    在實務運用上應可參考德、日等國之經驗，委由學界及實務
    以補充解釋之方式，發展接續犯之概念，對於合乎「接續犯
    」或「包括的一罪」之情形，認為構成單一之犯罪，以限縮
    數罪併罰之範圍，用以解決上述問題。換言之，倚賴毒品成
    癮而反覆施用毒品之犯罪行為，雖屬數犯罪行為，但因其犯
    罪之特性，可否評價為包括之一罪，並非不能深究討論之。
  3.復查，刑事法若干犯罪行為態樣，本質上原具有反覆、延續
    實行之特徵，立法時既予特別歸類，定為犯罪構成要件之行
    為要素，則行為人基於概括之犯意，在密切接近之一定時、
    地反覆實行之複次行為，倘依社會通念，於客觀上認為符合
    一個反覆、延續性之行為觀念者，於刑法評價上，即應僅成
    立一罪。學理上所稱「集合犯」係指職業性、營業性或收集
    性等具有重複特質之犯罪均屬之，例如經營、從事業務、收
    集、販賣、製造、散布等行為概念，此有最高法院九十五年
    度臺上字第一０七九號判決意旨可資參照，由此可知「集合
    犯」之概念並非我國刑事法所不採者。
  4.另參諸學界邇來對於刑法修正廢除連續犯之規定後所提出之
    看法，有認為「集合犯」是指立法者在系爭構成要件所描述
    、所預設之該當行為，本身就具有不斷反覆實施之特性，所
    以反覆實施行為被總括地當成或擬制為一個構成要件行為。
    基於吸毒成癮之道理，施用毒品雖然一次施用就已經足以該
    當系爭構成要件，但接連反覆數次施用毒品者，應僅評價為
    一個施用毒品行為，且依施用毒品具有成癮之特性，反覆成
    習之施用行為才是構成要件違反之典型與常態，單一次之施
    毒行為毋寧說是例外，其性質上應列入構成要件行為單數之
    「集合犯」（參照林鈺雄著「跨連新舊法之施用毒品行為－
    兼論行為單數與集合犯、接續犯概念之比較」一文，刊載於
    臺灣本土法學雜誌九十五年七月第八四期第一四八頁）。有
    從「法的行為單數」即「構成要件行為單數」之概念來探討
    ，從刑法分則構成要件之規定，就法律概念，將數個自然意
    思、活動，融合為一法律上概念之行為，是為一個法律、社
    會評價之單位而成為一個法的行為單數，其種類如：複行為
    犯、集合犯、繼續犯，其中施用毒品罪即為集合犯之一例（
    參照張麗卿所著「刑法修正與案件同一性－兼論最高法院九
    十年度臺非字第一六八號判決」一文，刊載於月旦法學雜誌
    九十五年七月第一三四期第二二二頁）。有認為「集合犯」
    係分則立法時法律概念之創設，使該等行為必然可以包括複
    數之行為。依德國學說上之見解，係指諸如常業犯或習慣犯
    之多數行為，其各別行為本足以獨立成罪，但基於立法上刑
    事政策之考量，將其視為法律上之行為單一。而集合犯之複
    數行為，是建立在主觀要素之基礎上，即數個行為經由「反
    覆實施之意圖」，連結成法律上之一行為。則將施用毒品之
    行為視為集合犯，似未嘗不可（參照高金桂所著「接續犯與
    連續犯之再探討」一文，刊載於「刑事法之基礎與界限－洪
    福增教授紀念專輯」第五二０、五二一頁，九十二年四月）
    。綜上，可見多數學說見解，亦認施用毒品因具有成癮之特
    性，而將反覆施用毒品行為歸類為「集合犯」，乃學說上「
    構成要件行為單數」態樣之一種，應論以包括一罪予以評價
    ，而非單就個別施用毒品行為論以數罪併合處罰之。
  5.再者，衡之施用毒品之犯罪行為，雖素有反覆性、持續性之
    特徵，然其與數行為於同時同地或密切接近之時地實施，侵
    害同一法益之「接續犯」概念仍有不同，係因接續犯之各行
    為獨立性極為薄弱，依一般社會健全觀念，在時間差距上，
    難以強行分開，故在刑法評價上，視為數個舉動接續施行而
    論以包括一罪（最高法院九十三年度臺上字第六六九七號判
    決要旨參照），因此，施用毒品之犯罪時間、地點，並無因
    密集接近而難以獨立切割之特徵，故無法論以接續犯。
  6.承上說明，毒品危害防制條例第二條所規範之毒品既因具有
    高度之成癮性及濫用性，施用毒品之行為本身，顯然具有反
    覆性及持續性之特徵，如將「反覆多次施用毒品行為」評價
    為數罪，顯與刑罰過度評價禁止原則相悖，並有違憲法所揭
    櫫之比例原則，是以，本院參酌被告有施用毒品之習慣以及
    施用毒品之犯罪特性，認被告多次施用第一級毒品海洛因、
    第二級毒品安非他命之犯行，應予評價為「集合犯」之包括
    一罪。
　(四)再查，被告於九十五年十月十五日起至九十六年一月二十八
    日晚間某時止施用第一級毒品海洛因，以及九十五年十月十
    三日十時起至九十六年一月二十八日晚間某時止施用第二級
    毒品安非他命之犯行，雖未據公訴人於起訴書論列，然該部
    分犯罪事實業據蒞庭檢察官當庭擴張，並經被告自白犯行明
    確，復有前開臺南縣警察局新營分局採尿報告及正修科技大
    學超微量研究科技中心檢驗報告各一份在卷可憑，另核與檢
    察官於起訴書已敘明之部分有集合犯包括一罪之關係，應為
    起訴效力所及，本院自當一併審究，附此敘明。
  (五)第查，被告有犯罪事實欄所載之前科，此有前開臺灣臺南地
    方法院檢察署刑案資料查註紀錄表及臺灣高等法院被告前案
    紀錄表各一份在卷可按，其受有期徒刑執行完畢後五年內故
    意再犯本件有期徒刑以上之罪，為累犯，均應依刑法第四十
    七條第一項之規定加重其刑。
  (六)爰審酌被告前曾因施用毒品經送強制戒治執行完畢釋放後，
    猶不思戒絕革除惡習，顯未因前強制戒治之治療處分，而記
    取教訓，已屬不該，第念被告施用毒品之犯行，在性質上乃
    屬自我戕害身心健康之行為，雖參與毒品減害計畫替代療法
    ，惟仍未戒除惡習，繼續施用毒品，折損該計畫之美意，兼
    衡其犯罪動機、手段、所生危害、智識程度、犯後坦承犯行
    態度尚佳等一切情狀，分別量處如主文所示之刑，並定應執
    行之刑。因所定應執行之刑逾六個月者，依刑法第四十一條
    第二項之規定，不得易科罰金，附此敘明。
據上論斷，應依刑事訴訟法第二百七十三條之一第一項、第二百
九十九條第一項前段，毒品危害防制條例第十條第一項、第二項
，刑法第十一條前段、第四十七條第一項，第五十一條第五款，
判決如主文。
本案經檢察官甲○到庭執行職務。
中　　華　　民　　國　　96　　年　　3　　月　　15　　日
                  刑事第四庭   法  官  黃欣怡
以上正本證明與原本無異
如不服本判決應於送達十日內向本院提出上訴
                               書記官  陳怡吟
中　　華　　民　　國　　96　　年　　3　　月　　15　　日
附錄本案論罪科刑條文：
毒品危害防制條例第10條
施用第一級毒品者，處 6 月以上 5 年以下有期徒刑。
施用第二級毒品者，處 3 年以下有期徒刑。
